臺北高等行政法院判決　　　　　　　　　　　　　　　九十年度訴字第五一三六號
　　　　　　　　　　　　　　　.
　　原　　　告　銘唯實業股份有限公司
　　代　表　人　甲○○董事長.
　　被　　　告　經濟部智慧財產局
　　代　表　人　陳明邦（局長）
　　訴訟代理人　戊○○
　　　　　　　　丁○○
　　參　加　人　峰祥精機工業有限公司
　　代　表　人　乙○○董事）.
　　訴訟代理人　丙○○
右當事人間因新型專利異議事件，原告不服經濟部中華民國九十年六月八日經（九○
）訴字第○九○○六三一二六六○號訴願決定，提起行政訴訟，並經本院裁定命參加
人獨立參加本件被告之訴訟。本院判決如左：
    主  文
原告之訴駁回。
訴訟費用由原告負擔。
    事  實
緣參加人峰祥精機工業有限公司前於民國（以下同）八十六年四月十六日以「伸縮鑰
匙改良」向前經濟部中央標準局（八十八年一月二十六日改制為智慧財產局）申請新
型專利，經該局編為第00000000號審查，准予專利（以下簡稱系爭案）。公
告期間，原告以其違反專利法第九十七條、第九十八條第一項第二款及第二項之規定
，不符新型專利要件，並檢具八十一年一月二十二日申請、八十二年四月二十一日審
定公告之第00000000號「伸縮鑰匙」新型專利案（以下簡稱引證案）為證據
，對之提起異議，案經被告審查，於八十九年十一月二十一日以（八九）智專三（三
）○五○三九字第○八九八九○○一九九一號專利異議審定書為「異議不成立」之處
分。原告不服，提起訴願，遭駁回後，遂向本院提起行政訴訟，並經本院裁定命參加
人獨立參加本件被告之訴訟。茲摘敘兩造及參加人之訴辯意旨如左：
甲、原告方面：
    原告未於言詞辯論期日到場，據其提出之書狀，聲明、陳述如左：
一、聲明：求為判決訴願決定及原處分均撤銷。
二、陳述：
１、經原告仔細審閱決定書之理由後，發覺訴願決定機關僅一昧就原告所提之理由予
    以辯駁，卻對於系爭案專利範圍所主張之內容，是否有違專利法之規定，完全視
    而不見，而所持之駁回理由則了無新意，沿襲被告之異議審定書理由，於未就事
    實及法定要件為審查基準下，即以主觀之見解，判定訴願駁回，惟查被告之原處
    分內容實誤謬百出，相互矛盾，難以令人心服。茲將理由詳述如下：
２、首先，就引證案與系爭案之比較可知：
(1)、就兩者構造而言：
、引證案之握柄部，係由握板在底部適當處一體成型設置有管柱而成；其中，握板
    係呈中空，且其在頂部及一側邊開設有開口，該握板並在適當處開設有貫穿孔，
    而管柱之中心孔係配合多角狀之傳動組體而樁設，與系爭案之柄部12，係於該軸
    筒120下端延伸設置一概呈扁矩形套筒121，俾與開關部13套裝結合用，於該套筒
    121下緣一側設有一與該開關部13樞釘結合用貫穿孔122，兩者僅在名稱有所不同
    ，但構造完全相同。
、引證案之結合體，係由結合板在底部並與桿體之樁孔成對應處垂直設置有抵固柱
    而成；其中結合板在一側邊適當處開設有穿孔，並在穿孔內設置有由Ｔ型扣與一
    彈簧所套合組成之抵扣組，該結合板並在與握板之相對處開設有共通之貫穿孔，
    與系爭案之開關部13，其設有一按鈕體130，該按鈕體130上端突設有一Ｌ形凸台
    131，且於該凸台131中心向上垂直設置有長柱132，該長柱132之上端緣側邊上設
    有一缺緣135，俾頂於該匙部11之矩形桿下端用；另該Ｌ形凸台131上對應設有一
    與柄部12樞釘結合用孔133，且於其高台上設有一水平孔134，並裝入一彈簧14及
    鋼珠15，兩者構造完全相同，所不同僅在Ｔ形扣與鋼珠之形狀不同，惟兩者係屬
    等效置換之構造。
(2)、就兩者之功效而言：
、系爭案在使用時，係用手將凸出柄部之按鈕體130垂直向下按壓，使Ｌ形凸台131
    及在Ｌ形凸台 131側邊上之長柱132亦隨即向下垂直移動，然因長柱132之下端緣
    向內縮入之缺緣係抵壓匙部11柱坑113邊緣上，而長柱132係以略呈偏斜狀伸入柱
    坑113中，且Ｌ形凸台 131係被完全容置柄部12中，故在按鈕體130向下按壓時，
    在Ｌ形凸台131 與其垂直之彈簧14並無法使Ｌ形凸台131及長柱132作水平移動，
    更無法使長柱 132抵壓匙部11柱坑113邊緣下端緣之缺緣縮入柱坑113中，進而使
    匙部11縮入柄部12中，相信參加人在申請時，即已察覺有如此之缺點，故不但在
    說明書未詳盡交代匙部11、柄部12及開關部13三者之互動關係為何？及整個作動
    過程為何？且在圖示亦無法得知。
、反觀引證案僅係藉由按壓結合體，使結合體向握柄部移動，即可使抵壓在匙部桿
    體之抵固柱移入桿體所設樁孔中，而使匙部向內縮合，不但簡單，且亦沒有系爭
    案之缺點，況且，引證案已在市面上銷售多年，並未退出市場，更足以證實不會
    有如系爭案有無法實施之疑慮。
(3)、因此可知，引證案不但裝置構造完全與系爭案之裝置構造完全相同，且所造成之
    功效亦優於系爭案，且引證案之公告日期係在八十二年四月二十一日，較系爭案
    之申請日期（八十六年四月十六日）早，系爭案顯係屬應用申請前既有之技術，
    且未能增進功效，應不准予專利。況且由引證案與系爭案所揭可知，兩案根本是
    完全相同之同一構造，系爭案僅是作細微之變化，為孰悉該項技藝者易於思及。
３、依修正後專利法第九十七條之規定：「稱新型者，謂對於物品之形狀、構造或裝
    置之創作或改良。」可知，新型專利應為針對物品之形狀、構造或裝置，在創作
    上是否符合首先創作之新穎性及合於實用之實用性之要件，而加以論究、認定，
    及由前行政法院（現改制為最高行政法院）七十三年判字第一一八三號判決要旨
    ：「所謂申請前已見於刊物或已公開使用並不以兩物品之形狀、構造或裝置完全
    同一為必要，茍兩物品之創作動機、目的、構造、作用、技術及功效之主要部分
    相同，而其不相同之附屬部分，僅係習用技術之轉換，為一般業者所容易想到者
    ，即難謂新型」中可知，引證案與系爭案整體構造容有不同，然該不同之處係為
    等效裝置之應用，極為普遍通俗，且由引證案之公開日期（八十二年四月二十一
    日）可知，系爭案之裝置構造早在其申請前即被廣泛應用，並非為任何人可得專
    有，因此，實應撤銷系爭案暫准之專利權。然，被告對此一昭昭甚明之證據部分
    竟視而不見，徒以不同，而於主觀認定下，斷然否定原告之異議理由，此等作法
    要難令原告甘服。故，依上述之法規及審查基準所揭可知，系爭案已違反專利法
    第九十八條之規定，但被告未詳加審究，即逕依主觀認定予以否認原告之證據，
    被告此一率斷審查之方式，令原告實礙難心服。
４、訴願決定機關於決定書指陳：「．．．引證案結合體之抵固柱係直接頂在匙部之
    桿體下方，在縮短鑰匙時，會遇到抵固柱不易進入桿體之樁孔內之可能性，而需
    重複多次操作；而系爭案開關部之長柱具缺緣，使長柱之一部分在桿體之柱坑中
    ，在縮短鑰匙時，能確保一次就完成長柱進入柱坑．．．」。然，實際上系爭案
    說明書所載申請專利範圍中所述之主要特徵，如柄部及開關部等構造，均已在異
    議證據二中充分揭露出來，且系爭案使長柱之一部分在桿體之柱坑中，與引證案
    之抵固柱，僅在形狀略有不同，但兩者皆是用來使匙部縮短長度，因此可知，系
    爭案不但裝置構造完全相同，且所達成之功效更是完全相同。故，依前行政法院
    八十三年判字第二○六三號判決要旨謂：「專利案之審查，係依其使用之技術手
    段是否相同為基準，而本案之作動原理與結構大都與異議證據二相同，不同之部
    分僅為空間形態之等效轉用或習知技術之簡單附加，為一般熟知技藝人士所易於
    思及不具新穎性及進步性，應不符新型專利之要件。」可知，系爭案為運用申請
    當日之前既有之技術或知識，為熟習該項技術者所能輕易完成，且未能增進功效
    ，因此可知，系爭案實已違反專利法之規定，應撤銷其所暫准之專利權，而原處
    分顯有疏失不當。
５、由上所述可知，引證案不但結構與系爭案之結構完全相同，且引證案所達成之功
    效更是與系爭案完全相同，然，原承審委員在審定書中，不但完全漠視上述之事
    實，且亦未就系爭案之結構與引證案之結構加以比較，反而以系爭案之長柱之一
    部分在桿體等等與結構完全無關之言詞，遽而認定系爭案之結構及所達成之功效
    與引證案完全不同，此種審查方式及態度不但過於主觀，且已完全偏離新型專利
    應有之審查基準，況且，承審委員在審定書中，亦未能提出相關之引證或具體之
    實證，來支持系爭案之長柱之缺緣，在縮合時，可使長柱易於進入柱坑，比引證
    案抵固柱較易進入匙部中之說法，因此可知，原承審委員在審定書中所述不但於
    法無據，且顯過於主觀，實令原告難以心服。
６、綜上所述可知，原告在異議中所舉之各項證據，不但在系爭案申請前已見於公開
    ，且將系爭案整體之結構完全揭露出來，故，系爭案根本不具「新穎性」及「創
    作性」，確有違反專利法第九十七條及第九十八條之規定，應撤銷系爭案暫准之
    專利權，但被告竟然罔顧上述之事實，訴願決定機關更以偏袒所屬機構之心態，
    逕作出訴願駁回之決定，顯有違法失職之嫌，故請判決如原告訴之聲明。
乙、被告方面：
一、聲明：求為判決如主文所示。
二、陳述：
１、起訴理由謂引證案之抵固柱，與系爭案之長柱構造相同云云；惟查引證案之抵固
    柱直接頂在匙部之桿體下方，在縮短鑰匙時，不易進入桿體之樁孔內，系爭案之
    長柱具缺緣，使長柱之一部分在桿體之柱坑中，在縮短鑰匙時，能一次就完成長
    柱進入柱坑，二者之構造、技術皆不相同。
２、起訴理由又謂因系爭案在縮短鑰匙時，按鈕體、凸台及長柱為垂直向下，使長柱
    無法進入桿體之柱坑中云云；惟查系爭案長柱係以略成偏鈄狀伸入柱坑中，且Ｌ
    形凸台在按鈕體垂直向下按壓時，會因開關部一側與柄部以銷樞釘緣故，使長柱
    順利伸入柱坑中。
３、起訴理由另謂系爭案說明書未詳盡交代匙部、柄部及開關部之互動關係云云，惟
    查系爭案說明書中已交待下壓開關部之按鈕體，可帶動凸台的長柱做右移動。
４、綜上所述，被告之原處分並無違法，請判決如被告答辯之聲明。
丙、參加人之陳述：
    系爭案長柱之末端部分在鑰匙尚未縮短時，已連接在桿體之柱坑中，故長柱容易
    順利進入柱坑中，引證案則是完全分離，在縮短鑰匙時需先遇到抵固柱之樁孔後
    ，才能進入柱坑內。其餘陳述與被告之答辯相同，爰請駁回原告之訴。
    理  由
一、本件原告經合法通知，未於言詞辯論期日到場，核無行政訴訟法第二百十八條準
    用民事訴訟法第三百八十六條各款所列之情事，爰依被告之聲請，由其一造辯論
    而為判決，合先敘明。
二、按凡對物品之形狀、構造或裝置之創作或改良，而可供產業上利用者，得依專利
    法第九十七條暨第九十八條第一項規定申請取得新型專利。而對於公告中之新型
    ，任何人認有違反專利法第九十七條至第九十九條規定，提起異議者，依同法第
    一百零二條規定，得自公告之日起三個月內，備具異議書，附具證明文件，向專
    利專責機關提起之。從而，系爭專利有無違反專利法情事而應不予專利，依法應
    由異議人附具證據證明之，倘其證據不足以證明系爭專利有違專利法之規定，自
    應為異議不成立之處分。
三、本件系爭第00000000號「伸縮鑰匙改良」新型專利案，主要係由：一匙
    部、一柄部和一開關部裝置構成：該匙部，係概由一桿體上、下分設一齒板和一
    矩形板或六角形桿構成，於該桿體中心並由下向上設有一幾乎深及該齒板之柱坑
    ，且於該矩形桿一側設有一定位用凹坑；該柄部，於上端設有一中心孔與該矩形
    桿配合之軸筒，用以樞、插裝該匙部；該開關部，係於上側中心設有一長柱，俾
    插入該匙部中或頂於該匙部下端；其特徵在於：該柄部，係於該軸筒下端延伸設
    置一概呈扁矩形套筒，俾與開關部套裝結合用，於該套筒下緣一側設有一與該開
    關部樞釘結合用貫穿孔；該開關部，係概由一按鈕體上端突設一Ｌ型凸台，且於
    該凸台中心向上垂直設置該長柱，而該長柱係於上終端一側設有一缺緣，俾頂於
    該匙部之矩形桿下端用；而於該Ｌ型凸台上對應設有一與柄部樞釘結合用孔，且
    於其高台上設一水平孔，並裝入一彈簧及鋼珠；將該匙部以其矩形桿端插入該柄
    之軸筒中，再將該軸筒筒口沖（碾）壓縮小，以含承住該匙部之桿體；其次，再
    將該開關部以其Ｌ型凸台和長柱插裝入該柄部之扁矩形套筒中，隨即以一銷樞釘
    之，即告裝組成一伸縮鑰匙者。原告所舉異議證據二為八十一年一月二十二日申
    請、八十二年四月二十一日審定公告之第00000000號「伸縮鑰匙」新型
    專利案（即引證案），申請專利範圍：一種伸縮鑰匙，主要包括有：一匙部，係
    由頂端設置有傳動組體之桿體在底部一體成型有齒板而成，該桿體並在中心部向
    下鑿設有樁孔；而傳動組體係呈多角狀，並在外側面適當處開設有微向內陷之凹
    部；一握柄部，係由握板在底部適當處一體成型設置有管柱而成；其中，握板係
    呈中空，且其在頂部及一側邊開設有開口，該握板並在適當處開設貫穿孔，而管
    柱之中心孔係配合多角狀之傳動組體而樁設；一結合體，係由結合板在底部並與
    桿體之樁孔成對應處垂直設置有抵固柱而成；其中結合板在一側邊適當處開設有
    穿孔，並在穿孔內設置有由Ｔ型扣與一彈簧所套合組成之抵扣組，該結合板並在
    與握板之相對處開設有共通之貫穿孔；將匙部之桿體設置有傳動組體之一端由握
    柄部底端之管柱穿設進入握板內側，並以鍛造鉚凹方式鉚合，使桿體受限在握柄
    部內順著管柱作上下伸縮移動；且將結合體裝設有抵扣組之一側由握柄部頂端之
    握板開口處置入，而在結合板與握板上成對處分別開設有共通之貫穿孔，並藉插
    銷穿設貫穿孔，使結合體與握柄部結合；為其特徵者。被告略以，系爭案與引證
    案相較，系爭案長柱之缺緣，使長柱頂在匙部之桿體時，長柱之一部分在桿體之
    柱坑中，使鑰匙縮短時，長柱易於進入柱坑，二者之技術、功效不同；又系爭案
    已交待其匙部、柄部及開關部三者之互動關係，並無無法實施之疑慮，故引證案
    尚難證明系爭案不具新穎性及進步性等理由，而為異議不成立之處分。原告不服
    ，提起訴願訴稱，引證案之握柄部及結合體與系爭案之柄部及開關部構造相同，
    而引證案二結合體之抵固柱與系爭案開關部之長柱，雖然形狀略有不同，但功效
    相同，故系爭案顯非屬首先創作，自應不准專利云云，請求撤銷原處分。訴願決
    定機關以，查引證案結合體之抵固柱係直接頂在匙部之桿體下方，在縮短鑰匙時
    ，會遇到抵固柱不易進入桿體之樁孔內之可能性，而須重複多次操作；而系爭案
    開關部之長柱具缺緣，使長柱之一部分在桿體之柱坑中，在縮短鑰匙時，能確保
    一次就完成長柱進入柱坑，節省操作時間，是以二者之構造、技術均不相同，系
    爭案具新穎性且具有功效上之增進。業經被告專利異議審定書、訴願答辯書論述
    綦詳，經核並無不合。從而被告以引證案尚難證明系爭案違反專利法第九十八條
    第一項第二款及第二項之規定，所為異議不成立之處分，洵無違誤，應予維持。
四、原告於本件行政訴訟中猶執前詞爭議，惟經本院審核被告據以作成「異議不成立
    」之處分所持之右開理由，及訴願決定機關決定駁回原告之訴願所持之右開理由
    ，均無不妥，是原告之陳詞均不可採。再參以引證案之抵固柱直接頂在匙部之桿
    體下方，在縮短鑰匙時，不易進入桿體之樁孔內，系爭案之長柱具缺緣，使長柱
    之一部分在桿體之柱坑中，在縮短鑰匙時，能一次就完成長柱進入柱坑，二者之
    構造、技術皆不相同；又系爭案長柱係以略成偏鈄狀伸入柱坑中，且Ｌ形凸台在
    按鈕體垂直向下按壓時，會因開關部一側與柄部以銷樞釘緣故，使長柱順利伸入
    柱坑中；且系爭案說明書中已交待下壓開關部之按鈕體，可帶動凸台的長柱做右
    移動；是原告於本件行政訴訟中訴稱，引證案之抵固柱，與系爭案之長柱構造相
    同；因系爭案在縮短鑰匙時，按鈕體、凸台及長柱為垂直向下，使長柱無法進入
    桿體之柱坑中；系爭案說明書未詳盡交代匙部、柄部及開關部之互動關係云云，
    委無可採。從而，被告所為之上開處分，揆諸首揭規定，並無違誤，訴願決定予
    以維持，亦無不合。原告徒執前詞，訴請撤銷訴願決定及原處分，並無理由，應
    予駁回。
五、兩造其餘攻擊防禦方法與本件判決結果不生影響，故不逐一論述，併此敘明。
據上論結，本件原告之訴為無理由，爰依行政訴訟法第九十八條第三項前段、第二百
十八條，民事訴訟法第三百八十五條第一項前段判決如主文。
中　　華　　民　　國　　　九十一　　　年　　　八　　　月　　　二十八　　日
　　　　　　　　　　　　　　　臺 北 高 等 行 政 法 院 第 二 庭
            　　                    審 判 長 法    官 徐瑞晃
                                             法    官 李得灶
                                             法    官 吳慧娟
右為正本係照原本作成。
如不服本判決，應於送達後二十日內，向本院提出上訴狀並表明上訴理由，如於本判
決宣示後送達前提起上訴者，應於判決送達後二十日內補提上訴理由書（須按他造人
數附繕本）。
中　　華　　民　　國　    九十一　　　年　    八    　月      二十八　　日
     　　　　　　　　　　　　　　    　      書 記 官 劉道文
